臺灣高等法院刑事判決
109年度金上訴字第22號
上  訴  人  
即  被  告  王敏隆

                    住○○市○○區○○路○○○○00號0樓(指定送達處所)
選任辯護人  張百欣律師
            陳志峯律師
上列上訴人即被告因違反銀行法案件，不服臺灣臺北地方法院10
8年度金訴字第48號，中華民國109年3月18日第一審判決（起訴
案號：臺灣臺北地方檢察署107年度偵字第27058號、108年度偵
字第8594號），提起上訴，本院判決如下：
    主  文
原判決撤銷。
王敏隆犯銀行法第一百二十五條第一項前段之非法辦理國內外匯
兌業務罪，處有期徒刑壹年捌月。緩刑伍年，並應於判決確定後
陸個月內向公庫支付新臺幣叁拾萬元。
扣案之犯罪所得新臺幣伍仟陸佰伍拾貳元沒收。
    犯罪事實
一、王敏隆明知非銀行不得辦理國內外匯兌業務，仍基於非法辦
    理國內外匯兌業務之犯意，自民國107年1月16日起至同年8
    月9日止，以綽號「王隆」名義，對外招攬新臺幣與人民幣
    匯兌業務，並按銀行匯率牌價作為兌換匯率，再加計匯兌金
    額之千分之2作為報酬，經彙算金額後，即指示有匯兌需求
    之客戶蘇亮功、傅春燕、劉建佳、趙莉以轉帳或現金存入方
    式，將新臺幣匯入王敏隆國泰世華銀行大同分行第00000000
    0000號帳戶（下稱王敏隆帳戶）或向不知情之陸承龍借用之
    國泰世華銀行萬華分行第000000000000號帳戶（下稱陸承龍
    帳戶），進而利用其「支付寶」或「微信支付」等電子支付
    工具，將蘇亮功、傅春燕、劉建佳、趙莉所需之人民幣分別
    轉入渠等指定之大陸地區帳戶。王敏隆藉此經營臺灣地區與
    大陸地區之匯兌業務，並賺取上開報酬合計新臺幣（下同）
    5,652元（以上新臺幣匯入王敏隆帳戶或陸承龍帳戶之時間
    、金額、方式及王敏隆獲取之報酬金額，均詳如附表所示）
    。
二、案經法務部調查局臺北市調查處移送臺灣臺北地方檢察署檢
    察官偵查起訴。
    理  由
壹、有罪部分：
一、認定犯罪事實所憑之證據與理由：
　㈠上揭犯罪事實，業據上訴人即被告王敏隆（下稱被告）於偵
    查中、本院準備程序及審理時自白不諱（見他字卷第136至1
    37頁，本院卷第72頁、第98頁），核與證人陸承龍、蘇亮功
    、劉建佳、趙莉於調詢及偵查中之證述，暨證人傅春燕於偵
    查中之證述相符（見偵字第27058號卷第7至9頁、第13至14
    頁、第30至31頁、第44至48頁、第154至155頁，他字卷第13
    6頁），並有王敏隆帳戶開戶基本資料暨交易明細表、陸承
    龍帳戶開戶基本資料暨交易明細表、劉建佳之國泰世華銀行
    帳戶開戶基本資料暨交易明細表、蘇亮功之國泰世華銀行帳
    戶開戶基本資料暨交易明細表、趙莉之郵局帳戶開戶基本資
    料暨交易明細表、傅春燕之國泰世華銀行帳戶開戶基本資料
    暨交易明細表、傅春燕之郵局帳戶開戶基本資料、手機通訊
    對話紀錄截圖可資佐證（見他字卷第17頁、第49頁、第51至
    56頁、第57頁、第71頁、第74至75頁、第77至78頁、第94頁
    、第99頁、第101頁、第107頁、第108頁、第113頁，偵字第
    27058號卷第11頁、第17頁、第19至22頁、第33頁、第63頁
    、第67頁、第71頁、第96頁、第101頁、第103頁、第121至1
    31頁、第134至138頁），堪信被告上開任意性自白確與事實
    相符。
  ㈡證人傅春燕於調詢時雖證稱：伊係因購買食品及退還房屋買
    賣斡旋金，始多次匯款予被告云云（見偵字第27058號卷第2
    4頁），復於原審時證稱：附表編號10所示款項，係伊返還
    被告之房屋買賣斡旋金及網路購物款，附表編號26所示款項
    ，則係伊友人經由伊返還被告之借款云云（見原審卷第112
    頁、第113頁），然此與其於偵查中證稱：伊當時係請被告
    以大陸地區帳戶，代為支付伊在「淘寶網」購買商品之貨款
    等語不符（見偵字第27058號卷第155頁），更與被告上開自
    白內容廻異，且參諸傅春燕與被告於原審時均含糊推稱：上
    開「斡旋金」、「借款」之事，並無任何證據或證人可以佐
    證（見原審卷第112頁、第114頁、第115頁），足徵傅春燕
    於調詢及原審時之證述，與實情有間，自無從援為有利於被
    告認定之依據。
  ㈢起訴書就本判決附表編號2、19、21、23所示之交易金額，分
    別記載為19,084元、18,255元、30,015元、15,815元，然觀
    諸卷附陸承龍帳戶之交易明細表，其轉入金額分別為19,069
    元、18,240元、30,000元、15,800元（見他字卷第52頁、第
    55至56頁），各筆差額均為15元，應係轉帳之手續費，起訴
    書就此部分顯屬誤載，又其中附表編號2之交易時間應為107
    年1月29日，起訴書亦誤載為107年1月28日（見他字卷第52
    頁、起訴書附表編號3第1筆），本院爰逕予扣除並更正如附
    表編號2、19、21、23所示，附此敘明。
　㈣綜上，本案事證已臻明確，被告犯行洵堪認定，應依法論科
    。 
二、論罪與刑之加減：
　㈠被告非銀行，卻擅自辦理國內外匯兌業務，核其所為，係違
    反銀行法第29條第1項規定，而犯同法第125條第1項前段之
    非法辦理國內外匯兌業務罪。
  ㈡刑事法若干犯罪行為態樣，本質上原具有反覆、延續實行之
    特徵，立法時既予特別歸類，定為犯罪構成要件之行為要素
    ，則行為人基於概括犯意，在密接時、地持續實行之複次行
    為，倘依社會通念，在客觀上認為符合一個反覆、延續性之
    行為觀念者，於刑法評價上，應僅成立一罪，學理上所稱「
    集合犯」之職業性、營業性或收集性等具有重複特質之犯罪
    均屬之，例如經營、從事業務、收集、販賣、製造、散布等
    行為。被告多次非法辦理國內外匯兌業務之行為，具有反覆
    性及延續性，揆諸上揭說明，應論以集合犯一罪。
  ㈢起訴書附表雖僅列載本判決附表編號1至23所示之匯兌交易，
    而未列載本判決附表編號24至42所示之匯兌交易，惟其犯罪
    事實欄一載明：「‧‧‧自106年12月起至107年8月10日止‧‧‧
    指示『包括』如附表所示趙莉等客戶將新臺幣匯款至‧‧‧王敏
    隆帳戶‧‧‧陸承龍帳戶‧‧‧經手匯兌之金額約達新臺幣(下同)
    3,486萬4,366元」等旨（見起訴書第1項、第5頁），公訴檢
    察官復於原審時當庭陳明：本案起訴範圍係卷內王敏隆帳戶
    及陸承龍帳戶交易明細表所示除107年6月12日保險理賠金10
    萬0,002元以外之其他收入金額總和，共計3,467萬4,464元
    （見原審卷第58頁），而本判決附表編號24至42部分，均係
    上開期間內王敏隆帳戶及陸承龍帳戶之收入金額，自堪認檢
    察官原已就此等部分提起公訴，僅未於其附表中逐一列載而
    已，是本院自得就此等部分逕予審判。
　㈣被告於102年間，因違反期貨交易法案件，經臺灣臺北地方法
    院以102年度金訴字第21號判處有期徒刑6月確定，甫於104
    年1月23日執行完畢，其於有期徒刑執行完畢後5年內，故意
    再犯本案有期徒刑以上之罪，為累犯，應依刑法第47條第1
    規定加重其法定最高本刑；至法定最低本刑部分，檢察官雖
    一併請求加重，惟依司法院釋字第775號解釋意旨，尚應綜
    合判斷有無因此致所受刑罰超過應負罪責之情形，以妥適裁
    量是否加重。經審酌上開前案與本案犯罪之罪質及所侵害之
    法益均不相同，且被告犯前案並非入監服刑，而係以易服社
    會勞動方式執行完畢，尚難僅因其於5年內再犯本案，即認
    有刑罰感應力薄弱或特別惡性之情形，而檢察官就此部分復
    未提出其他事證相佐，倘逕予加重其法定最低本刑，實有所
    受刑罰超過應負罪責之虞，爰不予加重之。
　㈤被告於偵查中自白本案犯罪，嗣並於本院中自動繳交全部犯
    罪所得5,652元（見他字卷第136至137頁，本院卷第87頁）
    ，應依銀行法第125條之4第2項前段規定減輕其刑。
  ㈥犯罪之情狀顯可憫恕，認科以最低度刑仍嫌過重者，得酌量
    減輕其刑，刑法第59條定有明文。此酌量減輕其刑，必須犯
    罪另有特殊之原因與環境，在客觀上足以引起一般同情，縱
    宣告法定最低度刑，猶嫌過重者，始有其適用，如別有法定
    減輕之事由者，又應優先適用法定減輕事由減輕其刑後，猶
    嫌過重時，方得為之；至於行為人之素行、智識程度、生活
    狀況、犯罪動機、手段、所生危害、獲利情況、犯後態度等
    事項，僅屬刑法第57條所定科刑輕重標準，並非酌量減輕其
    刑之事由。被告暨辯護人雖請求依刑法第59條規定減輕其刑
    ，然被告違反銀行法之禁制規範，擅自辦理國內外匯兌業務
    ，影響國內金融秩序及資金管制，犯罪情狀本屬非輕，復已
    依上開規定減輕其刑，自無情輕法重或顯可憫恕之情，實無
    再依刑法第59條規定減輕其刑之餘地，被告暨辯護人此部分
    請求並無理由，附此敘明。
三、撤銷改判之理由：
  ㈠原審認本案事證明確，對被告論罪科刑，固非無見。惟：①
　　起訴書附表所列載及未列載之匯兌交易，詳如上揭理由二㈢
    所載，原判決誤認起訴書附表僅列載本判決附表編號1至2、
    28至39、41、42部分，及誤認未及於本判決附表編號27、40
    部分（見原判決第3至4頁），尚有違誤。②原判決理由肆之
    不另為無罪諭知部分，誤將前揭有罪部分一併納入範圍，致
    事實認定與理由說明發生矛盾。③被告嗣於本院中自動繳交
    全部犯罪所得，符合銀行法第125條之4第2項前段之減刑規
    定，其犯罪情狀已無情輕法重或顯可憫恕之情，無從再依刑
    法第59條規定減輕其刑，且既已繳交，犯罪所得即已扣案，
    自毋庸併為追徵之諭知，原審未及審酌上情，而依刑法第59
    條規定減輕其刑，並諭知「未扣案」犯罪所得追徵之旨，尚
    有未洽。被告上訴請求輕判，經本院綜衡其刑之加減情形及
    量刑之一切情狀後，認無理由，惟其請求給予緩刑宣告，則
    為有理由(如下述)，而原判決既有上開可議之處，即屬無可
    維持，應由本院撤銷改判。
  ㈡爰以行為人責任為基礎，審酌被告無視政府對於匯兌管制之
    禁令，非法辦理地下匯兌業務，影響國內金融秩序及資金管
    制，應予相當程度之非難，兼衡其素行、家庭及經濟狀況，
    暨犯罪之動機、目的、手段、期間、犯後態度等一切情狀，
    量處如主文第2項所示之刑，以資懲儆。
  ㈢按前因故意犯罪受有期徒刑以上刑之宣告，執行完畢或赦免
    後，5年以內未曾因故意犯罪受有期徒刑以上刑之宣告，且
    受2年以下有期徒刑、拘役或罰金之宣告，而以暫不執行為
    適當者，得宣告2年以上5年以下之緩刑，刑法第74條第1項
    第2款定有明文；至所謂「5年以內」未曾受有期徒刑以上刑
    之宣告，應以後案宣示判決之時，而非以後案犯罪之時，為
    其認定基準；亦即後案「宣示判決時」，既已逾前案有期徒
    刑執行完畢或赦免後5年以上，雖後案為累犯，但累犯成立
    之要件與宣告緩刑之前提要件本不相同，且法律亦無限制累
    犯不得宣告緩刑之規定，故成立累犯者，若符合緩刑之前提
    要件，經審酌後，認其所宣告之刑以暫不執行為適當，仍非
    不得宣告緩刑（最高法院92年第18次刑事庭會議決議參照）
    。被告最近一次因上開前案受有期徒刑6月之宣告，於104年
    1月23日執行完畢，5年以內未再受有期徒刑以上刑之宣告，
    有本院被告前案紀錄表在卷足憑（見本院卷第101至103頁）
    ，其因貪圖小利，致觸犯刑章，犯後復於本院中坦承全部犯
    行，且自動繳交全部犯罪所得，本院因認其經此偵、審程序
    之教訓後，當知所警惕，信無再犯之虞，上開對其宣告之刑
    ，以暫不執行為適當，爰依刑法第74條第1項第2款規定，併
    予宣告緩刑5年，用啟自新。
  ㈣緩刑宣告，得斟酌情形，命犯罪行為人向公庫支付一定之金
    額，刑法第74條第2項第4款定有明文。本院審酌被告犯罪所
    得雖微少，然其所為對於整體金融秩序仍有相當程度之影響
    ，為使其確實省悟自身過錯，並對公益有所彌補，自有依上
    開規定命其支付公益金之必要，雖檢察官向本院建議之金額
    為至少15萬元，被告亦表示願依該金額支付（見本院卷第77
    頁、第100頁），但本院衡酌被告歷來所犯案件均屬財產或
    金融犯罪，為强化其省悟及彌補效果，爰命其自本判決確定
    之日起6個月內，向公庫支付30萬元，以臻妥適。
四、沒收部分：  
  ㈠被告因本案賺取之報酬合計5,652元，為其所有之犯罪所得，
    業於本院中全部繳交，有本院收據1紙附卷足憑（見本院卷
    第87頁），而被告非法辦理臺灣地區與大陸地區間之新臺幣
    與人民幣匯兌業務，並無被害人或得請求損害賠償之人主張
    受有損害，自無應發還被害人或得請求損害賠償之人之情形
    ，是依銀行法第136條之1規定逕予宣告沒收。
  ㈡本案犯罪所得既已繳交由國庫保管，即屬扣案，並無全部或
    一部不能沒收或不宜執行沒收之問題，爰不併為追徵之諭知
    。
  ㈢被告繳交之犯罪所得，僅係由國庫保管，依刑法第38條之3第
    1項規定，尚須法院為沒收裁判確定時，其所有權始移轉為
    國家所有，是本院仍應為沒收之諭知，附此敘明。
貳、不另為無罪諭知部分：
一、公訴意旨另以：被告自106年12月間起至107年8月間止，以
    前揭方式，非法辦理臺灣地區與大陸地區匯兌業務，除如附
    表所示之金額外，尚經手3,202萬9,361元（計算式：起訴書
    所載總金額3,486萬4,366元－本判決附表所示總金額283萬5,
    005元＝3,202萬9,361元），因認被告此部分亦涉非法經營國
    內外匯兌業務罪嫌云云。
二、按犯罪事實應依證據認定之，無證據不得認定犯罪事實；又
    不能證明被告犯罪者，應諭知無罪之判決，刑事訴訟法第15
    4條第2項、第301條第1項分別定有明文。
三、公訴意旨認被告涉有此部分罪嫌，無非以王敏隆帳戶及陸承
    龍帳戶之交易明細資料為據。惟訊據被告堅決否認此部分犯
    行，辯稱：伊並未經營此部分國內外匯兌業務等語。
四、經查：依卷附王敏隆帳戶及陸承龍帳戶之交易明細表，固有
    諸多資金進出或記名轉入資金之情形，然其原因為何，並無
    其他證據資料相佐，檢察官復未就此部分指明證據方法或另
    行提出證據，甚且於原審時當庭陳明王敏隆帳戶於107年6月
    12日轉入之10萬0,002元，係國泰人壽之保險理賠金等語（
    見原審卷第58頁、偵字第27058號卷第96頁），自難僅憑該
    等帳戶之資金進出或轉入資金情形，遽行推論被告有此部分
    非法經營國內外匯兌業務犯行。本案依檢察官所舉事證，尚
    不足以證明被告有此部分犯行，本應為無罪諭知，惟公訴意
    旨既認此部分與前揭經起訴論罪部分具有集合犯之實質上一
    罪關係，爰不另為無罪諭知。
據上論斷，應依刑事訴訟法第369條第1項前段、第364條、第299
條第1項前段，判決如主文。
本案經檢察官呂光華到庭執行職務。
中　　華　　民　　國　　109 　年　　7 　　月　　31　　日
            刑事第五庭    審判長法　官  許仕楓
                                法　官  林柏泓
                                法　官  王屏夏
以上正本證明與原本無異。
如不服本判決，應於收受送達後20日內向本院提出上訴書狀，其
未敘述上訴之理由者並得於提起上訴後20日內向本院補提理由書
（均須按他造當事人之人數附繕本）「切勿逕送上級法院」。
                                書記官  邱鈺婷
中　　華　　民　　國　　109 　年　　8 　　月　　3 　　日
附錄：本案論罪科刑法條全文
銀行法第29條第1項　　　
除法律另有規定者外，非銀行不得經營收受存款、受託經理信託
資金、公眾財產或辦理國內外匯兌業務。
銀行法第125條第1項前段
違反第29條第1項規定者，處3年以上10年以下有期徒刑，得併科
新臺幣1千萬元以上2億元以下罰金。